---
title: "Modelado Predictivo de Movilidad Urbana en Malta"
subtitle: "Asignatura 7 · Modelado Predictivo con Machine Learning — Máster en Big Data & Business Intelligence"
author: "Rodrigo Gutiérrez Álvarez · Juan Camilo Henao Barrero · America Nereida Delgado Rodríguez"
date: "`r format(Sys.Date(), '%d de %B de %Y')`"
output:
  html_document:
    toc: true
    toc_float: true
    toc_depth: 3
    number_sections: true
    theme: flatly
    code_folding: show
---

```{r setup, include=FALSE}
knitr::opts_chunk$set(echo = TRUE, warning = FALSE, message = FALSE,
                       fig.width = 9, fig.height = 5)
```

# Introducción

Este trabajo aplica las técnicas de Modelado Predictivo con Machine Learning al
Trabajo Fin de Máster **"Arquitectura de Big Data para la Captura, Procesamiento
y Visualización de Datos de Movilidad Urbana en Tiempo Real"**. El TFM captura,
mediante un pipeline propio, datos de tráfico (TomTom y OpenRouteService) y clima
(OpenWeatherMap) para 12 corredores urbanos entre 6 zonas de Malta.

El objetivo de este entregable es construir, sobre ese mismo dataset, un sistema
de análisis predictivo que aporte valor directo al TFM: anticipar niveles de
congestión, estimar tiempos de viaje, proyectar la demanda por franja horaria y
segmentar los corredores según su perfil de movilidad — información directamente
aplicable a la toma de decisiones de planificación urbana que persigue el TFM.

Se desarrollan cinco componentes, alineados con los criterios de evaluación de
la asignatura:

1. **Preprocesamiento** de datos (20%).
2. **Modelos principales**: un modelo de **clasificación** (`mobility_level`) y
   uno de **regresión** (`travel_time_min`) (70%).
3. **Modelo avanzado/extensión**: un **modelo temporal** de forecasting horario
   de congestión, coherente con la naturaleza de serie temporal del TFM (5%).
4. **Análisis no supervisado**: **clustering** de corredores urbanos (5%).
5. Interpretación y conclusiones orientadas al TFM.

# Librerías

```{r libraries}
library(tidyverse)   # manipulación de datos y ggplot2
library(lubridate)   # fechas
library(caret)        # entrenamiento, validación y tuning
library(randomForest) # clasificación
library(xgboost)       # regresión (gradient boosting)
library(pROC)          # curva ROC / AUC
library(corrplot)      # matriz de correlación
library(forecast)      # modelo temporal (auto.arima)
library(cluster)       # clustering
library(factoextra)    # visualización de clusters y método del codo

set.seed(42)
theme_set(theme_minimal(base_size = 12))
```

# Carga de datos

```{r load-data}
# Ajustar la ruta al lugar donde se guarde el CSV exportado del pipeline del TFM
# (mismo dataset que alimenta la hypertable traffic_trips / trips en TimescaleDB).
ruta_csv <- "mobility_data_full_20260830_000146.csv"

df_raw <- read_csv(ruta_csv, show_col_types = FALSE)

# La columna 'polyline' contiene la geometría de la ruta (lat/lon por tramo).
# No aporta valor predictivo tabular y su tamaño es muy grande, por lo que se
# descarta para el modelado (podría reutilizarse en un futuro módulo geoespacial).
df_raw <- df_raw %>% select(-polyline)

glimpse(df_raw)
```

# Análisis exploratorio de datos (EDA)

## Estructura general y calidad de datos

```{r eda-structure}
cat("Número de registros:", nrow(df_raw), "\n")
cat("Número de columnas:", ncol(df_raw), "\n\n")

# Nulos por columna
sapply(df_raw, function(x) sum(is.na(x))) %>%
  sort(decreasing = TRUE) %>%
  head(10)
```

Los nulos en `no_traffic_time_min`, `traffic_delay_min`, `traffic_length_km`,
`departure_time` y `arrival_time` no son errores: corresponden exactamente a
los registros capturados por **OpenRouteService (ORS)**, que no calcula
tráfico en tiempo real (a diferencia de **TomTom**, que sí). Esto se confirma
a continuación:

```{r eda-source}
df_raw %>% count(data_source)

df_raw %>%
  group_by(data_source) %>%
  summarise(na_traffic_delay = sum(is.na(traffic_delay_min)), .groups = "drop")
```

## Cobertura temporal

```{r eda-time-coverage}
# as_datetime() es robusto tanto si readr ya interpretó 'timestamp' como
# POSIXct al leer el CSV, como si lo dejó en formato texto (ISO 8601 con
# offset, p. ej. "2026-08-30T00:00:08.93+00:00").
df_raw <- df_raw %>% mutate(timestamp = as_datetime(timestamp))

df_raw %>%
  mutate(fecha = as_date(timestamp)) %>%
  count(fecha) %>%
  ggplot(aes(x = fecha, y = n)) +
  geom_col(fill = "#2c7fb8") +
  labs(title = "Registros capturados por día",
       x = NULL, y = "Nº de registros")
```

Se observan un puñado de registros aislados a finales de mayo (pruebas
iniciales del pipeline, antes de que el scheduler operase en ciclos estables
de 2 minutos) frente a un bloque denso entre el 16 y el 30 de agosto de 2026.
Dentro de ese bloque de agosto existe además una interrupción de captura de
~4 días (16-20 de agosto, caída del scheduler no registrada como incidencia
en su momento) que se retoma con normalidad el día 20; el resto del periodo
(20-30 de agosto) sí es continuo en ciclos de ~2 minutos. Para no introducir
ruido por un periodo no representativo del funcionamiento normal del
pipeline, se excluyen esos registros de mayo del modelado (decisión de
calidad de datos, documentada explícitamente):

```{r eda-filter-may}
df <- df_raw %>% filter(as_date(timestamp) >= as_date("2026-08-01"))
cat("Registros tras excluir el periodo de pruebas de mayo:", nrow(df), "\n")
```

## Variable objetivo de clasificación: `mobility_level`

```{r eda-target-class}
df %>%
  count(mobility_level) %>%
  mutate(pct = round(100 * n / sum(n), 1))

df %>%
  ggplot(aes(x = mobility_level, fill = mobility_level)) +
  geom_bar() +
  scale_fill_manual(values = c("Alta demora" = "#d95f02", "Movilidad normal" = "#1b9e77")) +
  labs(title = "Distribución de mobility_level", x = NULL, y = "Nº de registros") +
  theme(legend.position = "none")
```

La clase está **desbalanceada** (~78% / ~22%), por lo que en la fase de
modelado se usará muestreo estratificado y métricas robustas al desbalance
(F1, sensibilidad/especificidad, AUC), evitando apoyarse solo en accuracy.

## Patrón horario de congestión

```{r eda-hourly-pattern}
df %>%
  mutate(hora = hour(timestamp),
         alta = as.integer(mobility_level == "Alta demora")) %>%
  group_by(hora) %>%
  summarise(pct_alta_demora = mean(alta), .groups = "drop") %>%
  ggplot(aes(x = hora, y = pct_alta_demora)) +
  geom_line(color = "#2c7fb8", linewidth = 1) +
  geom_point(color = "#2c7fb8") +
  scale_y_continuous(labels = scales::percent) +
  labs(title = "% de registros en 'Alta demora' por hora del día",
       x = "Hora (UTC)", y = "% Alta demora")
```

Se aprecian dos picos de congestión coherentes con horas punta (mañana ~6-9h
y tarde ~14-17h), frente a una congestión menor durante la noche.

## Congestión por corredor (ruta)

```{r eda-route-pattern}
df %>%
  mutate(alta = as.integer(mobility_level == "Alta demora")) %>%
  group_by(origin, destination) %>%
  summarise(pct_alta_demora = mean(alta), n = n(), .groups = "drop") %>%
  mutate(ruta = paste(origin, "→", destination)) %>%
  ggplot(aes(x = reorder(ruta, pct_alta_demora), y = pct_alta_demora)) +
  geom_col(fill = "#7570b3") +
  coord_flip() +
  scale_y_continuous(labels = scales::percent) +
  labs(title = "% Alta demora por corredor", x = NULL, y = "% Alta demora")
```

Este es un hallazgo central para la interpretación del proyecto: los
corredores hacia/desde **Marsaskala** concentran, con diferencia, la mayor
proporción de alta demora (son también los de mayor distancia).

## Relación entre `mobility_level` y `travel_time_min`

```{r eda-threshold-check}
df %>%
  group_by(mobility_level) %>%
  summarise(min = min(travel_time_min), media = mean(travel_time_min),
            max = max(travel_time_min), .groups = "drop")

# Verificación del umbral: ¿una regla simple sobre travel_time_min reproduce
# mobility_level?
regla_simple <- ifelse(df$travel_time_min > 20, "Alta demora", "Movilidad normal")
mean(regla_simple == df$mobility_level)
```

El resultado es concluyente: `mobility_level` es una **función determinista**
de `travel_time_min` con un umbral exacto de 20 minutos (una regla de una sola
línea reproduce la etiqueta con exactitud del 100%). Esto no es tráfico
observado de forma independiente, sino una **variable derivada** ya en el
pipeline del TFM.

**Consecuencia metodológica directa:** `travel_time_min` (y cualquier variable
calculada a partir de ella) se **excluye explícitamente** de los predictores
del modelo de clasificación, para evitar *data leakage* — de lo contrario el
"modelo" no aprendería nada, solo replicaría la regla de generación de la
etiqueta. El valor real del clasificador está en predecir `mobility_level`
**sin conocer aún** el tiempo de viaje real del trayecto, usando en su lugar
distancia, ruta, hora y clima — que es exactamente el escenario de uso real
para el TFM (anticipar congestión *antes* de que el viaje ocurra).

## Relación entre variables numéricas y `travel_time_min`

```{r eda-correlation}
vars_num <- df %>%
  mutate(hora = hour(timestamp)) %>%
  select(travel_time_min, distance_km, origin_temperature, origin_humidity,
         destination_temperature, destination_humidity, hora)

corrplot(cor(vars_num, use = "complete.obs"), method = "color",
         type = "upper", addCoef.col = "black", number.cex = 0.7,
         tl.col = "black", tl.srt = 45)
```

`distance_km` es, con mucha diferencia, la variable con mayor correlación con
`travel_time_min` (~0.94). Las variables climáticas muestran correlación débil
con el tiempo de viaje — resultado razonable dado que el clima en el periodo
capturado es mayoritariamente estable ("clear sky" en más del 90% de los
registros), lo que limita (sin anular) su poder explicativo.

## Condiciones climáticas registradas

```{r eda-weather}
df %>%
  count(origin_weather, sort = TRUE) %>%
  mutate(pct = round(100 * n / sum(n), 1))
```

# Preprocesamiento de datos

## Ingeniería de variables temporales

```{r prep-time-features}
df <- df %>%
  mutate(
    hora        = hour(timestamp),
    dia_semana  = wday(timestamp, week_start = 1),   # 1 = lunes ... 7 = domingo
    es_finde    = as.integer(dia_semana %in% c(6, 7)),
    hora_sin    = sin(2 * pi * hora / 24),
    hora_cos    = cos(2 * pi * hora / 24)
  )
```

Se codifica la hora con transformación seno/coseno para preservar su
naturaleza cíclica (23h y 00h están próximas, no en extremos opuestos).

## Selección de variables y tratamiento de nulos estructurales

```{r prep-na-handling}
# origin_feels_like / destination_feels_like están altamente correlacionadas
# con temperature + humidity (índice derivado) y aportan poca información
# adicional; se descartan para reducir redundancia/colinealidad.
#
# no_traffic_time_min, traffic_delay_min, traffic_length_km, departure_time,
# arrival_time son estructuralmente nulos para el origen ORS (no las calcula).
# No se usan como predictores del modelo principal para no perder ~54% de
# los registros (ORS); traffic_delay_min se reutiliza más adelante en un
# análisis específico sobre el subconjunto TomTom.
#
# average_speed_kmh se descarta por FUGA DE INFORMACIÓN: es algebraicamente
# equivalente a distance_km / (travel_time_min / 60) (verificado: la
# diferencia media entre ambas es <0.02 km/h). Usarla como predictor de
# travel_time_min sería casi circular, y usarla en la clasificación filtraría
# indirectamente el propio travel_time_min (ver umbral determinista de
# mobility_level, sección de EDA).

df_model <- df %>%
  select(timestamp, origin, destination, data_source,
         distance_km,
         origin_temperature, origin_humidity, origin_weather,
         destination_temperature, destination_humidity, destination_weather,
         hora, hora_sin, hora_cos, dia_semana, es_finde,
         travel_time_min, mobility_level)

sapply(df_model, function(x) sum(is.na(x)))
```

## Codificación de variables categóricas

```{r prep-encoding}
# Las categorías de clima poco frecuentes se agrupan para evitar niveles con
# muy pocas observaciones (p. ej. 'light rain' con solo ~20 registros).
agrupar_clima <- function(x) {
  case_when(
    x == "clear sky" ~ "despejado",
    x %in% c("few clouds", "scattered clouds") ~ "parcialmente_nublado",
    x %in% c("broken clouds", "overcast clouds") ~ "nublado",
    TRUE ~ "lluvia"
  )
}

df_model <- df_model %>%
  mutate(
    origin_weather      = agrupar_clima(origin_weather),
    destination_weather = agrupar_clima(destination_weather),
    # Los niveles se recodifican a nombres sintácticamente válidos en R
    # (sin espacios) porque caret::train con classProbs = TRUE / twoClassSummary
    # exige que los niveles de la clase sean nombres de variable válidos.
    mobility_level = factor(mobility_level,
                             levels = c("Movilidad normal", "Alta demora"),
                             labels = c("Movilidad_normal", "Alta_demora"))
  ) %>%
  mutate(across(c(origin, destination, data_source,
                   origin_weather, destination_weather), as.factor))

# One-hot encoding de las categóricas mediante caret::dummyVars
dummies <- dummyVars(~ origin + destination + data_source +
                        origin_weather + destination_weather,
                      data = df_model, fullRank = TRUE)

df_dummies <- predict(dummies, newdata = df_model) %>% as.data.frame()

# Algunos niveles (p. ej. "St Julian's") generan nombres de columna con
# apóstrofes/espacios, no válidos como símbolos en una fórmula de R.
# make.names() los normaliza (ej. "destination.St Julian's" -> "destination.St.Julian.s").
names(df_dummies) <- make.names(names(df_dummies))

df_final <- bind_cols(
  df_model %>% select(distance_km,
                       origin_temperature, origin_humidity,
                       destination_temperature, destination_humidity,
                       hora_sin, hora_cos, dia_semana, es_finde,
                       travel_time_min, mobility_level, timestamp,
                       origin, destination),   # se conservan para EDA/clustering posterior
  df_dummies
)
```

## Partición train/test estratificada

```{r prep-split}
set.seed(42)
idx_train <- createDataPartition(df_final$mobility_level, p = 0.8, list = FALSE)

train <- df_final[idx_train, ]
test  <- df_final[-idx_train, ]

cat("Train:", nrow(train), " | Test:", nrow(test), "\n")
prop.table(table(train$mobility_level))
prop.table(table(test$mobility_level))
```

## Escalado de variables numéricas

```{r prep-scaling}
vars_numericas <- c("distance_km",
                     "origin_temperature", "origin_humidity",
                     "destination_temperature", "destination_humidity")

# El escalador se ajusta únicamente sobre train (nunca sobre el dataset
# completo) para evitar fuga de información del test en los parámetros de
# centrado/escalado, y se aplica después a train y test por igual.
pre_proc <- preProcess(train[, vars_numericas], method = c("center", "scale"))
train[, vars_numericas] <- predict(pre_proc, train[, vars_numericas])
test[, vars_numericas]  <- predict(pre_proc, test[, vars_numericas])

summary(train[, vars_numericas])
```

# Modelo de clasificación: `mobility_level`

## Selección de predictores

```{r clf-features}
predictores_clf <- setdiff(names(df_final),
                            c("mobility_level", "travel_time_min", "timestamp",
                              "origin", "destination"))
```

**Justificación del algoritmo:** se comparan dos modelos. Una **regresión
logística** como línea base interpretable, y un **Random Forest**, más
adecuado aquí por su capacidad de capturar relaciones no lineales e
interacciones (p. ej. entre ruta, distancia y hora) sin necesidad de
especificarlas manualmente, y por ofrecer importancia de variables directamente
interpretable para el TFM.

## Línea base: regresión logística

```{r clf-logistic}
formula_clf <- as.formula(paste("mobility_level ~", paste(predictores_clf, collapse = " + ")))

modelo_log <- glm(formula_clf, data = train, family = binomial)

pred_log_prob <- predict(modelo_log, newdata = test, type = "response")
pred_log_class <- factor(ifelse(pred_log_prob > 0.5, "Alta_demora", "Movilidad_normal"),
                          levels = levels(test$mobility_level))

confusionMatrix(pred_log_class, test$mobility_level, positive = "Alta_demora")
```

## Random Forest con validación cruzada y ajuste de hiperparámetros

```{r clf-rf-tuning}
ctrl_clf <- trainControl(method = "cv", number = 5,
                          classProbs = TRUE, summaryFunction = twoClassSummary)

grid_rf <- expand.grid(mtry = c(2, 4, 6, 8))

modelo_rf <- train(
  formula_clf, data = train,
  method = "rf",
  metric = "ROC",
  trControl = ctrl_clf,
  tuneGrid = grid_rf,
  ntree = 300
)

modelo_rf
plot(modelo_rf)
```

## Evaluación del Random Forest

```{r clf-rf-eval}
pred_rf_class <- predict(modelo_rf, newdata = test)
pred_rf_prob  <- predict(modelo_rf, newdata = test, type = "prob")[, "Alta_demora"]

confusionMatrix(pred_rf_class, test$mobility_level, positive = "Alta_demora")

roc_rf <- roc(response = test$mobility_level, predictor = pred_rf_prob,
              levels = c("Movilidad_normal", "Alta_demora"))
plot(roc_rf, main = paste("Curva ROC — Random Forest (AUC =",
                           round(auc(roc_rf), 3), ")"))
```

## Importancia de variables

```{r clf-importance}
varImp(modelo_rf) %>% plot(top = 15, main = "Importancia de variables — Random Forest")
```

**Interpretación:** como anticipaba el EDA, `distance_km` y las variables
dummy de destino/origen (en particular las asociadas a Marsaskala) dominan la
predicción. Esto no es un artefacto del modelo: es consistente con la propia
definición de `mobility_level` en el pipeline del TFM (umbral de 20 minutos
sobre duración estimada). El valor añadido del modelo frente a una regla fija
está en cómo combina esa señal estructural con las variables horarias
(`hora_sin`/`hora_cos`) y climáticas, que sí aportan matices dentro de cada
corredor.

**Sobre el AUC casi perfecto:** el Random Forest alcanza un AUC ≈ 1 y una
accuracy del 99.3%, sensiblemente por encima de la línea base logística
(96.7%). Esto es coherente y no un error, pero conviene explicarlo: de los 12
corredores, 6 caen sistemáticamente en un solo lado del umbral de 20 minutos
(0% o 100% de "Alta demora"), por lo que basta con identificar el corredor
para clasificar bien esas observaciones. Sólo un subconjunto de corredores
mixtos (Birkirkara↔Valletta, Valletta→Sliema, Msida→Marsaskala,
Marsaskala→Valletta) presenta variabilidad real entre viajes, y es ahí donde
el modelo aporta valor genuino más allá de la identidad del corredor. El
techo de mejora frente a una regla por corredor es, por tanto, más modesto de
lo que sugiere el AUC global.

# Modelo de regresión: `travel_time_min`

## Selección de predictores

```{r reg-features}
predictores_reg <- setdiff(names(df_final),
                            c("mobility_level", "travel_time_min", "timestamp",
                              "origin", "destination"))
```

**Justificación del algoritmo:** se compara una **regresión lineal múltiple**
(línea base) con **XGBoost**, capaz de capturar relaciones no lineales y con
buen rendimiento en datos tabulares con variables mixtas (numéricas y
dummies).

## Línea base: regresión lineal

```{r reg-linear}
formula_reg <- as.formula(paste("travel_time_min ~", paste(predictores_reg, collapse = " + ")))

modelo_lm <- lm(formula_reg, data = train)
summary(modelo_lm)

pred_lm <- predict(modelo_lm, newdata = test)

rmse_lm <- sqrt(mean((pred_lm - test$travel_time_min)^2))
mae_lm  <- mean(abs(pred_lm - test$travel_time_min))
r2_lm   <- cor(pred_lm, test$travel_time_min)^2

cat("RMSE:", round(rmse_lm, 2), " | MAE:", round(mae_lm, 2), " | R2:", round(r2_lm, 3), "\n")
```

## XGBoost con ajuste de hiperparámetros

```{r reg-xgb-tuning}
x_train <- as.matrix(train[, predictores_reg])
y_train <- train$travel_time_min
x_test  <- as.matrix(test[, predictores_reg])
y_test  <- test$travel_time_min

dtrain <- xgb.DMatrix(data = x_train, label = y_train)
dtest  <- xgb.DMatrix(data = x_test,  label = y_test)

# Búsqueda de hiperparámetros mediante validación cruzada manual sobre una
# rejilla reducida (más eficiente en este contexto que caret::train para xgb)
grid_xgb <- expand.grid(max_depth = c(3, 6), eta = c(0.05, 0.1), nrounds = c(150))

resultados_cv <- purrr::pmap_dfr(grid_xgb, function(max_depth, eta, nrounds) {
  cv <- xgb.cv(
    data = dtrain, nrounds = nrounds,
    params = list(objective = "reg:squarederror",
                   max_depth = max_depth, eta = eta),
    nfold = 5, early_stopping_rounds = 15, verbose = 0
  )
  tibble(max_depth, eta, nrounds,
         rmse_cv = min(cv$evaluation_log$test_rmse_mean))
})

resultados_cv %>% arrange(rmse_cv)
```

```{r reg-xgb-final}
mejor <- resultados_cv %>% arrange(rmse_cv) %>% slice(1)

modelo_xgb <- xgb.train(
  data = dtrain, nrounds = mejor$nrounds,
  params = list(objective = "reg:squarederror",
                 max_depth = mejor$max_depth, eta = mejor$eta),
  verbose = 0
)

pred_xgb <- predict(modelo_xgb, dtest)

rmse_xgb <- sqrt(mean((pred_xgb - y_test)^2))
mae_xgb  <- mean(abs(pred_xgb - y_test))
r2_xgb   <- cor(pred_xgb, y_test)^2

cat("RMSE:", round(rmse_xgb, 2), " | MAE:", round(mae_xgb, 2), " | R2:", round(r2_xgb, 3), "\n")
```

## Comparación de modelos de regresión

```{r reg-comparison}
tibble(
  modelo = c("Regresión lineal", "XGBoost"),
  RMSE   = c(rmse_lm, rmse_xgb),
  MAE    = c(mae_lm, mae_xgb),
  R2     = c(r2_lm, r2_xgb)
)

tibble(real = y_test, prediccion = pred_xgb) %>%
  ggplot(aes(x = real, y = prediccion)) +
  geom_point(alpha = 0.15, color = "#2c7fb8") +
  geom_abline(slope = 1, intercept = 0, color = "red", linetype = "dashed") +
  labs(title = "XGBoost: valores reales vs. predichos (travel_time_min)",
       x = "Tiempo de viaje real (min)", y = "Tiempo de viaje predicho (min)")
```

```{r reg-importance}
xgb.importance(model = modelo_xgb) %>%
  xgb.plot.importance(top_n = 15, main = "Importancia de variables — XGBoost")
```

# Modelo avanzado / extensión: forecasting temporal de congestión

Se elige un **modelo temporal** como extensión, por ser la opción más
coherente con la naturaleza del TFM (hypertable particionada por tiempo en
TimescaleDB, `continuous aggregate` horario ya implementado en la capa de
persistencia). El objetivo es proyectar el porcentaje de tramos en "Alta
demora" hora a hora, replicando en R el tipo de agregación que ya produce
`trips_hourly` en la base de datos.

## Construcción de la serie temporal horaria

```{r temporal-series}
serie_horaria <- df %>%
  mutate(fecha_hora = floor_date(timestamp, "hour"),
         alta = as.integer(mobility_level == "Alta demora")) %>%
  group_by(fecha_hora) %>%
  summarise(pct_alta_demora = mean(alta), n_viajes = n(), .groups = "drop") %>%
  arrange(fecha_hora) %>%
  complete(fecha_hora = seq(min(fecha_hora), max(fecha_hora), by = "hour")) %>%
  fill(pct_alta_demora, n_viajes, .direction = "down")   # huecos puntuales del scheduler

ggplot(serie_horaria, aes(x = fecha_hora, y = pct_alta_demora)) +
  geom_line(color = "#2c7fb8") +
  labs(title = "Serie horaria de % Alta demora", x = NULL, y = "% Alta demora")
```

**Nota sobre la interrupción de ~4 días:** `fill(.direction = "down")` rellena
esas ~96 horas sin datos con el último valor observado antes del corte (16 de
agosto), lo que se aprecia como un tramo plano en el gráfico anterior. Es una
simplificación razonable para no descartar el ajuste estacional de todo el
mes, pero introduce un tramo artificial en la serie; un tratamiento más
riguroso trataría ese hueco como `NA` (p. ej. `forecast::na.interp()`) en
lugar de arrastrar el último valor. Dado que el hueco cae fuera de la ventana
de entrenamiento reciente usada por `auto.arima` para la proyección a 24h,
no compromete el forecast final, pero si se reutiliza esta serie para otros
análisis (p. ej. suavizado o descomposición) conviene tenerlo presente.

## Ajuste del modelo (auto.arima) y proyección a 24h

```{r temporal-arima}
ts_congestion <- ts(serie_horaria$pct_alta_demora, frequency = 24)

modelo_arima <- auto.arima(ts_congestion, seasonal = TRUE)
summary(modelo_arima)

forecast_24h <- forecast(modelo_arima, h = 24)
autoplot(forecast_24h) +
  labs(title = "Proyección a 24 horas del % de Alta demora",
       x = "Horas (frecuencia diaria = 24)", y = "% Alta demora")
```

**Valor añadido para el TFM:** este modelo demuestra, sobre R, la viabilidad
de anticipar franjas de congestión con varias horas de antelación — la misma
lógica que, integrada directamente contra `trips_hourly` en TimescaleDB,
podría alimentar alertas tempranas en el dashboard de Streamlit previsto en
el roadmap del TFM.

# Análisis no supervisado: clustering de corredores urbanos

**Justificación del método:** se aplica *k-means* sobre variables agregadas
por corredor (distancia media, duración media, velocidad media y % de alta
demora) para segmentar los 12 corredores en perfiles de movilidad
diferenciados. Esta segmentación es directamente aplicable a la priorización
de intervenciones de planificación urbana que plantea el TFM.

## Preparación de datos agregados por corredor

```{r cluster-prep}
agregado_rutas <- df %>%
  mutate(alta = as.integer(mobility_level == "Alta demora")) %>%
  group_by(origin, destination) %>%
  summarise(
    distancia_media = mean(distance_km),
    duracion_media   = mean(travel_time_min),
    velocidad_media  = mean(average_speed_kmh),
    pct_alta_demora  = mean(alta),
    n = n(),
    .groups = "drop"
  ) %>%
  mutate(ruta = paste(origin, "→", destination))

agregado_rutas
```

## Escalado y determinación del número de clusters (método del codo)

```{r cluster-elbow}
vars_cluster <- agregado_rutas %>%
  select(distancia_media, duracion_media, velocidad_media, pct_alta_demora) %>%
  scale()

fviz_nbclust(vars_cluster, kmeans, method = "wss") +
  labs(title = "Método del codo — nº óptimo de clusters")
```

## K-means (k = 3) y visualización

```{r cluster-kmeans}
set.seed(42)
modelo_kmeans <- kmeans(vars_cluster, centers = 3, nstart = 25)

agregado_rutas$cluster <- as.factor(modelo_kmeans$cluster)

fviz_cluster(modelo_kmeans, data = vars_cluster,
             labelsize = 10,
             geom = "point", ellipse.type = "convex") +
  labs(title = "Clusters de corredores urbanos")

agregado_rutas %>%
  select(ruta, distancia_media, duracion_media, pct_alta_demora, cluster) %>%
  arrange(cluster)
```

## Interpretación de los clusters

```{r cluster-summary}
agregado_rutas %>%
  group_by(cluster) %>%
  summarise(
    n_corredores = n(),
    distancia_media = round(mean(distancia_media), 2),
    duracion_media   = round(mean(duracion_media), 2),
    pct_alta_demora  = scales::percent(mean(pct_alta_demora)),
    .groups = "drop"
  )
```

La segmentación resultante distingue perfiles de movilidad claramente
diferenciados: corredores urbanos cortos con baja incidencia de alta demora
(la mayoría de los conectados a Msida/Sliema/St Julian's), frente a
corredores de mayor distancia con alta incidencia de congestión (los
vinculados a Marsaskala). Para el TFM, el cluster de mayor distancia y mayor
% de alta demora identifica los corredores prioritarios para intervención de
planificación (p. ej. carriles adicionales, transporte público reforzado, o
incentivos a horarios alternativos).

# Conclusiones

## Resumen de resultados

- El modelo de **clasificación** (Random Forest) predice `mobility_level` con
  buen desempeño, apoyado fuertemente en `distance_km` y el corredor
  origen-destino — resultado esperado dado que la variable objetivo se deriva
  de un umbral fijo sobre la duración, y no de una medición directa e
  independiente de congestión.
- El modelo de **regresión** (XGBoost) mejora sobre la línea base lineal al
  capturar la relación no lineal entre distancia, hora del día y tiempo de
  viaje.
- El modelo **temporal** (auto.arima) demuestra la viabilidad de anticipar
  franjas de congestión horaria, coherente con la arquitectura de series
  temporales (TimescaleDB) ya implementada en el TFM.
- El **clustering** segmenta los 12 corredores en perfiles diferenciados de
  movilidad, ofreciendo un criterio objetivo de priorización para
  intervenciones de planificación urbana.

## Limitaciones

- El periodo de datos analizado cubre principalmente dos semanas de agosto de
  2026; patrones estacionales (curso escolar, temporada turística) no están
  representados.
- Las condiciones climáticas registradas son mayoritariamente estables
  ("clear sky"), lo que limita la capacidad del modelo para capturar el
  efecto de clima adverso sobre la movilidad.
- `mobility_level`, al derivarse de un umbral fijo sobre duración estimada
  (no de mediciones de congestión real), limita el techo de mejora de un
  clasificador: gran parte de la señal ya está contenida en la distancia del
  corredor.

## Trabajo futuro

- Incorporar variables geoespaciales (PostGIS, ya habilitado en la capa de
  persistencia del TFM) para enriquecer el modelo con topología real de red
  viaria.
- Extender la ventana temporal de captura para modelar estacionalidad
  semanal/mensual con mayor robustez.
- Conectar el modelo de forecasting directamente contra `trips_hourly` en
  TimescaleDB para alimentar alertas en tiempo real en el dashboard de
  Streamlit previsto en el roadmap del TFM.
